臺灣彰化地方法院刑事判決　　　　　　　　　　　　　九十一年度易字第一三五號
　　公　訴　人　臺灣彰化地方法院檢察署檢察官
　　被　　　告　甲○○
右列被告因詐欺案件，經檢察官提起公訴（八十九年度偵字第三八一０號），本院判
決如左：
    主      文
甲○○無罪。
    理      由
一、公訴意旨略以：被告甲○○自民國七十年間起，即長期向告訴人丙○○○借貸，
    因初期尚有支付能力，故有借有還，惟嗣後則因經濟狀況較差，已漸難償還借款
    ，若再借貸，更難支付，詎其竟基於不法所有之概括犯意，隱瞞上情，利用告訴
    人長期對其信任及誤認其有支付能力，於八十六年後，以需資金週轉為由，央求
    告訴人任會首召會，並幫其書立合會會單，告訴人因誤信而陷於錯誤，同意被告
    請求，而被告遂以其女黃怡靜名義，參加告訴人所召集如下之合會各二會，即八
    十六年八月五日起至八十八年十月五日止，連會首計二十七會，採外標制，每會
    新台幣（下同）二萬元。八十七年二月五日起至八十九年五月五日止，連會首計
    二十八會，採外標制，每會二萬元。八十七年十二月五日起至九十年四月五日止
    ，連會首計二十九會，採外標制，每會二萬元。再分別於八十六年十月五日及十
    一月五日，皆以其女黃怡靜名義投標，並各以二千七百元標得；又於同年十二月
    間，向誤信之告訴人借標其女劉碧珣名義所參加之合會，並以二千七百元得標；
    繼於八十七年三月五日及四月五日，皆以其女黃怡靜名義投標，並分別以二千七
    百元、三千元標得之合會；再於八十七年九月間，向誤信之告訴人借標其媳婦游
    美玲名義所參加之合會；續於八十八年三月五日，亦皆以其女黃怡靜名義投標，
    並各以三千六百元標得。嗣於八十八年五月間被告終因週轉不靈，共積欠會款達
    二百二十八萬三千八百元。又被告於上開合會存續期間，亦基於同上之概括犯意
    ，利用告訴人長期對其信任及誤認其有支付能力，自八十六年十二月間起，以購
    屋需錢週轉等為由，陸續向告訴人借款，告訴人亦因誤信而交付各次之借款。迄
    八十八年五月間止，此部分共積欠告訴人六百十二萬八千四百元。因認被告涉犯
    刑法第三百三十九條第一項之詐欺取財罪嫌云云。
二、按刑法第三百三十九條第一項詐欺罪之成立，以意圖為自己或第三人不法之所有
    ，以詐術使人將本人或第三人之物交付為要件。所謂以詐術使人交付，必須被詐
    欺人因其詐術而陷於錯誤，若其所用方法，不能認為詐術，亦不致使人陷於錯誤
    ，即不構成該罪，最高法院四十六年台上字第二六０號著有判例可稽，次按犯罪
    事實之認定，應憑證據，如未能發現相當證告犯據，或證據不足以證明，自不能
    以推測或擬制之方法以為裁判基礎；又認定項，不利被告之事實，須依積極證據
    ，苟積極證據不足為不利於被告事實之認定時，即應為有利於被告之認定，更不
    必有何有利之證據，且告訴人之告訴，係以使被告受刑事訴追為目的，是其陳述
    是否與事實相符，仍應調查其他證據以資審認（最高法院三十年上字第八一六號
    、四十年臺上字第八六號、五十二年臺上字第一三００號判例參照）。
三、訊據被告甲○○固坦承其有借標會款及借貸之事實不諱，惟矢口否認其有詐欺犯
    行，辯稱：告訴人自六十幾年間起，即開始召集合會，當時即已參加告訴人所召
    集之合會，並幫其繕寫合會會單，被告參加告訴人所召集之合會，其標息之金額
    皆係告訴人告知被告多少金額可以得標後，被告再以該金額參予競標，並未以高
  額之利息搶標（二萬元之互助會，僅以二千七百元及三千元得標）。另被告參加
    八十六年八月五日起至八十八年十月五日止之合會二會，被告雖有於八十六年十
    月五日及十一月五日即分別以二千七百元得標，惟被告得標後，皆按時繳納死會
    會款至八十八年四月，共計繳納會款七十九萬四千五百元，只剩六會就結束。又
    被告參加之八十七年二月五日起至八十九年五月五日止之合會二會，被告雖於八
    十七年三月五日及四月五日分別以二千七百元、三千元之利息得標，但被告亦非
    以高額利息搶標，且被告得標後尚且繳付死會會款至八十八年四月，共計繳納會
    款五十七萬一千一百元。依上所述，可證明被告並無以藉參加合會名義向告訴人
    詐取會款之犯意，蓋一般人如蓄意詐欺而惡性倒會，通常是以超出常情之高額利
    息搶標，並於得標後隨即拒繳死會會款。惟被告參加告訴人召集之合會，並未以
    高額利息搶標，且於得標後尚且繳納死會會款一百四十六萬餘元，其中一會尚且
    只剩六會即結束，此與一般倒會之情形顯有不符。另被告於八十八年五月無支付
    能力後，除竭盡所能與債權人達成和解，先清償告訴人六十萬元外，尚於告訴人
    未提出告訴前，再將有價證券讓與告訴人用以抵付五十萬元，並從八十八年五月
    十日起陸續二十次至八十九年六月七日止共計清償五十四萬八千元。甚至告訴人
    提出告訴後，被告迄今亦按月清償告訴人三千元，益證被告並無不法所有犯意。
    被告與告訴人自幼即為鄰居，被告結婚後亦住在附近，四十多年之交往，二人間
    之事可說是無話不談，感情如同母女，告訴人對被告之經濟情況知之甚詳，告訴
    人亦知被告為了娘家之事而背負債務，被告於七十五年間有將父親名下二棟房屋
    過戶予告訴人以償還部分債款，告訴人即知被告經濟情況不是很好，否則被告豈
    有以房屋來抵債之理，告訴人指稱其至八十八年四月才知被告經濟不好，並非實
    在。被告自七十年間起即長期向告訴人借貸，縱二人間借貸金額龐大，由於被告
    與告訴人間情同母女，所以每筆借貸或清償時，被告並未做詳細之往來明細帳冊
    ，告訴人指稱被告至八十八年五月間止共積欠六百十二萬八千四百元，係告訴人
    片面計算所得金額，其中除一百十五萬元告訴人有將會款重複計算在內外，其餘
    部分被告並無意見，惟此部分之借款係被告自七十四年起至八十八年五月止十餘
    年來積欠告訴人所累計之金額，並非如公訴人所指係被告利用告訴人對被告之信
    任及誤認被告有支付能力，自八十六年十二月間所詐欺而來等語。經查：
（一）被告確有以其女黃怡靜名義，參加告訴人所召集如下之互助會各二會八十六年
      八月五日起至八十八年十月五日止，連會首計二十七會，採外標制，每會二萬
      元。八十七年二月五日起至八十九年五月五日止，連會首計二十八會，採外標
      制，每會二萬元。八十七年十二月五日起至九十年四月五日止，連會首計二十
      九會，採外標制，每會二萬元。再分別於八十六年十月五日及十一月五日，皆
      以其女黃怡靜名義投標，並各以二千七百元標得；又於八十六年十二月間，向
      告訴人借標其女劉碧珣名義所參加之合會，並以二千七百元得標；繼於八十七
      年三月五日及四月五日，以其女黃怡靜名義投標，並分別以二千七百元、三千
      元標得之合會；再於八十七年九月間，向告訴人借標其媳婦游美玲名義所參加
      之合會；續於八十八年三月五日，亦皆以其女黃怡靜名義投標，並各以三千六
      百元標得，嗣於八十八年五月間被告共積欠會款達二百二十八萬三千八百元等
      情，業據告訴人先後於偵審中指訴在卷，核與證人游美玲於本院證述借標之情
      節相符，復為被告坦承不諱，此外復有會單影本三紙及切結書影本一份在卷可
      憑，堪認為真實。
（二）被告參加告訴人之合會，均採外標制，每會二萬元，再分別於八十六年十月五
      日及十一月五日，各以二千七百元標得；又於八十六年十二月間，向告訴人借
      標其女劉碧珣名義所參加之合會，並以二千七百元得標；繼於八十七年三月五
      日及四月五日，分別以二千七百元、三千元標得合會金；再於八十七年九月間
      ，向告訴人借標其媳婦游美玲名義所參加之合會；續於八十八年三月五日，各
      以三千六百元標得，依告訴人提供之會單得標金額觀之，未見被告有以超出常
      情之高標金搶標合會之情形。且被告參加八十六年八月五日起至八十八年十月
      五日止之合會二會，雖於八十六年十月五日及十一月五日即分別以二千七百元
      得標，惟被告得標後，皆按時繳納死會會款至八十八年四月，共計繳納會款七
      十九萬四千五百元，只剩六會就結束。又被告參加之八十七年二月五日起至八
      十九年五月五日止之互助會二會，被告雖於八十七年三月五日及四月五日分別
      以二千七百元、三千元之利息得標，且被告得標後尚且繳付死會會款至八十八
      年四月，共計繳納會款五十七萬一千一百元等節，此為告訴人所不否認，設被
      告果欲詐欺告訴人，依常理早於起會之初即可藉故密集高標金搶標，或事後逃
      之夭夭，拒絕繳納死會會款，尤其合會在民間本具有相互融通資金之經濟作用
      ，自難徒憑被告事後因故無力繼續繳交會款一事，逕以認定被告於行為之初即
      有詐欺之犯意。
（三）另告訴人於偵查中陳明：「十年前就有借錢給被告，有借有還，當時被告有經
      營布莊，有上班，經濟還不錯，‧‧‧」等語（見偵卷第五九頁），於本院陳
      明：「（問：與被告鄰居多久？當時被告幾歲？）約二十幾年。當時被告約十
      歲。（問：是否從民國六十幾年就開始召集互助會？互助會名單被告是否有幫
      忙寫？）當時是因為我兒子要買房子才開始招集互助會。大約是二十三年前。
      她是後來開始參加互助會的時候才有幫忙寫互助會的會單。被告大約是在十五
      年前開始跟會，後來也有幫忙寫互助會名單。大約是在八十六年的時候，才又
      以她的女兒的名義參加互助會。我有問她為何用她的女兒的名字，她告訴我說
      她會負責。」等語（見本院九十一年三月十四日訊問筆錄），另依證人林黃雙
      惠於本院證述：告訴人亦曾帶過被告之小孩等語（見本院九十一年八月十三日
      訊問筆錄），依告訴人上開所述，其與被告自小熟識，復自七十年間起即陸續
      將錢借給被告，有借有還，並請其代繕合會會單，受僱擔任被告小孩之保母，
      顯然雙方有一定之信賴關係，告訴人對於被告之經濟狀況，應有相當程度之了
      解，是以告訴人指訴於八十八年四月之後始知被告之經濟情況不好一節，即有
      可疑。何況告訴人於偵查中對於檢察官訊問「是否自己心甘情願借給被告？」
      時，亦自承「係因被告一直求她，說貨櫃進來，錢很快就可以還。有時說是貨
      櫃進來，有時說要繳票據之錢，沒有人證，在我房間內說的」等語（見偵卷第
      七六頁背面、七七頁），又依證人劉富、王乙○○、游美玲、張素貞、林黃雙
      惠證述之借款情節，均係告訴人出面貸借，告知渠等係被告借款，被告之經濟
      情況若係不差，為何仍多次向告訴人借款。參以被告在彰化市第十信用合作社
      之支票帳戶是八十八年三月五日始開始退票，於同年六月四日始拒絕往來，有
      該社函在卷可稽（見本院卷），告訴人指稱八十六年十二月二日被告以購屋為
      由，要求告訴人向親戚劉富借一百萬元，嗣後又借七十萬元，被告所簽發之支
      票帳戶，尚無不良之情事，另依證人王乙○○證述：「大約是五、六年前（約
      民國八十五、八十六年間），告訴人說要借被告去繳票，向我借五十萬元」等
      語，證人林黃雙惠證述：大約六、七年前（約民國八十四、八十五年間）告訴
      人說被告要繳票，向伊借款三十萬元等語（見九十一年八月十三日訊問筆錄）
      ，八十六年十月左右，被告又跟我借二十萬元（本院卷第二十一頁），倘被告
      已債信不良，告訴人何以願於八十四、八十五、八十六年間先後借予三十萬元
      、五十萬元、八十六年十二月二日借予一百萬元之借款未還，又借予七十萬元
      ，且於八十六年十二月間，同意被告借標其女劉碧珣名義所參加之合會，並以
      二千七百元得標；再於八十七年九月間，同意被告借標其媳婦游美玲名義所參
      加之合會？公訴人以被告長期以債養債，仍向告訴人借貸，因認被告對告訴人
      有隱瞞事實，惟查被告向告訴人借貸時，其債信既尚無不良情形，自不能以事
      後被告債務多寡，遽認被告借款之時即有詐欺之意圖，故上開事實尚不足資為
      不利被告之證據。
四、綜上所述，尚難遽認被告有何施用詐術之處，致使告訴人陷於錯誤而交付財物之
    情事。況債務不履行之原因，在一般社會生活經驗上非止一端，即令在債之關係
    成立後惡意遲延給付，仍屬違反契約之民事問題，不得遽與自始無意給付之財產
    犯罪相提並論。綜上所述，本件純屬民事債務糾紛，尚難僅憑事後債務不履行之
    客觀結果，遽認被告有詐欺情事，此外復查無其他確切證據足資證明被告有何詐
    欺之犯行，其犯罪即屬不能證明，自應為無罪之諭知。
據上論斷，應依刑事訴訟法第三百零一條第一項前段判決如主文。
中      華      民      國    九十一    年      九      月     十二     日
                                  臺灣彰化地方法院刑事第二庭
                                    法      官  李  水  源
右正本證明與原本無異。
如不服本判決，應於判決送達後十日內，向本院提出上訴狀（須附繕本）。
告訴人或被害人對於判決如有不服具備理由請求檢察官上訴者，其上訴期間之計算係
以檢察官收受判決正本之日期為準。
                                    法院書記官  廖  建  興
中      華      民      國    九十一    年      十      月     十四     日
